臺灣高等法院民事判決　　　　　　　　　95年度上字第1048號
上　訴　人　辛○○○
被上訴人　　乙○○
上二人共同
訴訟代理人　廖大鵬律師
　　　　　　劉君豪律師
被上訴人
即上訴人　　丙○○
　　　　　　戊○○
上二人共同
法定代理人　甲○○
上二人共同
訴訟代理人　金鑫律師
複代理人　　陳祖德律師
上列當事人間請求返還借款事件，上訴人對於中華民國95年10月
2日臺灣板橋地方法院94年度訴字第1761號第一審判決提起上訴
，本院於96年6月26日言詞辯論終結，判決如下：
    主  文
原判決關於駁回上訴人辛○○○後開第二項之訴部分，與關於命
上訴人丙○○、戊○○超過應於繼承林瑤鐘遺產賸餘範圍內連帶
給付被上訴人乙○○新台幣壹佰陸拾壹萬貳仟壹佰零壹元本息部
分，及該部分假執行之聲請，暨訴訟費用之裁判均廢棄。
被上訴人丙○○、戊○○應於繼承林瑤鐘遺產賸餘範圍內連帶給
付上訴人辛○○○新台幣貳佰玖拾萬元，及自民國94年8月19日
起至清償日止按年息百分之五計算之利息。
上訴人辛○○○其餘上訴駁回。
上訴人丙○○、戊○○其餘上訴駁回。
第一審（除確定部分外）及第二審訴訟費用關於辛○○○上訴部
分，由上訴人辛○○○負擔百分之十，餘由上訴人丙○○、戊○
○負擔。第二審訴訟費用關於丙○○、戊○○上訴部分，由丙○
○、戊○○負擔百分之九十，餘由被上訴人乙○○負擔。
本判決第二項於上訴人辛○○○以新台幣玖拾陸萬柒仟元為上訴
人丙○○、戊○○供擔保後，得假執行；但上訴人丙○○、戊○
○如以新台幣貳佰玖拾萬元為上訴人辛○○○預供擔保，得免為
假執行。
上訴人辛○○○其餘假執行之聲請駁回。
    事實及理由
一、上訴人即被上訴人辛○○○（以下稱上訴人辛○○○）與被
    上訴人乙○○起訴主張：上訴人辛○○○與被上訴人即上訴
    人丙○○、戊○○（以下稱被上訴人丙○○、戊○○）之被
    繼承人林瑤鐘為母子關係。被上訴人乙○○與林瑤鐘則為姐
    弟關係，林瑤鐘因事業經營不善，分別向辛○○○及林月霞
    借款。上訴人辛○○○為交付借款予林瑤鐘，向台北縣鶯歌
    鎮農會（下稱農會）辦理不動產抵押貸款新臺幣（下同）
    300萬元，農會於民國（下同）89年10月16日將款項匯入上
    訴人辛○○○帳戶後，即由林瑤鐘於同日自行提領100萬元
    ，及於89年11月6日提領190萬元。被上訴人乙○○則自88
    年7月19日起至92年3月21日止，陸續匯款168萬8701元至林
    瑤鐘設於聯邦商業銀行桃園分行之帳戶內借予林瑤鐘供清償
    林瑤鐘之銀行貸款本息。嗣林瑤鐘於92年3月7日過世，被上
    訴人丙○○、戊○○為其繼承人，依繼承及借貸之法律關係
    ，自應就其被繼承人所負上開借款債務負連帶清償之責等情
    ，求為判決：(一)被上訴人丙○○、戊○○應連帶給付被上訴
    人乙○○168 萬8,701元，及自起訴狀繕本送達翌日即94年8
    月19日起至清償日止，按年息5%計算之利息。(二)被上訴人丙
    ○○、戊○○應連帶上訴人辛○○○290萬元，及自94年8月
    19日至清償日止，按年息5%計算之利息。(三)願供擔保，請准
    宣告假執行。
二、被上訴人丙○○、戊○○否認其被繼承人林瑤鐘曾向上訴人
    辛○○○及被上訴人林月霞借款，並辯稱：上訴人辛○○○
    固曾向農會貸款，並提領現金290萬元，惟提領人是否為林
    瑤鐘並非無疑，縱為林瑤鐘，亦無法以此推論上訴人辛○○
    ○係以此方式交付借款；況林瑤鐘與上訴人辛○○○為母子
    關係，且為該筆借款之連帶保證人，應無就該300萬元另成
    立一消費借貸之可能。若認林瑤鐘欠辛○○○290萬元之債
    務未還，因林瑤鐘與庚○○等人共有之土地出租所得每月2
    萬元租金，多年來均為上訴人辛○○○領走，自92年4月間
    林瑤鐘死亡時起至96年6月間止共51個月，上訴人辛○○○
    應返還其領走伊等應得之租金102萬元，伊等亦得以此與上
    訴人辛○○○之借款債權主張抵銷。至被上訴人乙○○縱有
    匯款之事實，亦難認其與林瑤鐘間即有借貸關係，被上訴人
    乙○○雖稱匯款之目的在清償林瑤鐘向聯邦銀行貸款400萬
    元之本息，但其於林瑤鐘死後之同年3月21日仍繼續匯款，
    其所匯款款項應係被上訴人乙○○所負責之家族性例行事務
    。且伊之法定代理人曾於93年1月13日與訴外人天九興業股
    份有限公司（以下稱天九公司）達成和解，將坐落台北縣鶯
    歌鎮○○段1008、1009號土地（應有部分均1/2）及其上建
    物（即台北縣鶯歌鎮○○街49號、51號1、2樓房屋），按雙
    方會算後實際債權額628萬5025元，連同聯邦銀行前述400萬
    元貸款（結算後為本金365萬元及利息、違約金）作價出售
    予天九公司，倘林瑤鐘於生前確有積欠上訴人辛○○○及被
    上訴人乙○○債務，何以其等未於伊與天九公司協議過程中
    提出，亦有可疑等語，資為抗辯。
三、原審判命被上訴人丙○○、戊○○應連帶給付被上訴人乙○
    ○161萬2101元及自94年8月19日起至清償日止按年息百分之
    五計算之利息，並以供擔保為條件准免假執行之宣告。而駁
    回上訴人辛○○○之訴及乙○○其餘之訴，上訴人辛○○○
    及被上訴人丙○○、戊○○各就其敗訴部分提起上訴，上訴
    人辛○○○上訴聲明為：(一)原判決不利上訴人辛○○○部分
    廢棄。(二)上開廢棄部分被上訴人丙○○、戊○○應連帶給付
    上訴人290萬元及自起訴狀繕本送達翌日起至清償日止按年
    息百分之五計算之利息。(三)第一、二審訴訟費用由被上訴人
    負擔。(四)第二項請求，願供擔保，請准宣告假執行。被上訴
    人丙○○、戊○○上訴聲明為：(一)原判決關於命上訴人連帶
    給付被上訴人乙○○161萬2101元本息部分，及該部分假執
    行之宣告，與訴訟費用之裁判均廢棄。(二)上開廢棄部分，被
    上訴人乙○○在第一審之訴駁回。(三)如受不利判決，願供擔
    保請准宣告免為假執行。對於上訴人辛○○○上訴之答辯聲
    明為：上訴駁回，第二審訴訟費用由上訴人負擔。被上訴人
    乙○○就其敗訴部分未據聲明不服，此部分已告確定，其對
    被上訴人丙○○、戊○○上訴之答辯聲明為：上訴駁回，第
    二審訴訟費用由上訴人負擔。
四、本件經依民事訴訟法第463條、第270條之1第1項第3款規定
    ，整理並協議兩造不爭執事項及簡化爭點為：
（一）兩造不爭執事項：
  １、上訴人辛○○○曾於89年10間提供其所有不動產為擔保，
      並以林瑤鐘為連帶保證人，向台北縣鶯歌鎮農會貸款300
      萬元，台北縣鶯歌鎮農會於89年10月16日將款項匯入辛○
      ○○設於該農會之第00000000000000號帳戶內，同日該帳
      戶經人提領現金100萬元、89年11月6日再提領現金190萬
      元。
  ２、林瑤鐘於85年2月15日以其父母辛○○○、林五男為連帶
      保證人向聯邦銀行桃園分行借款200萬元，嗣又於85年6月
      12日以林五男為連帶保證人向聯邦商業銀行桃園分行借款
      200萬元，合計400萬元，貸款本息由林瑤鐘設於聯邦銀行
      之帳戶內之存款扣抵。嗣於93年5月17日由訴外人天九公
      司代償完畢。
  ３、被上訴人乙○○自88年7月19日起至92年3月21日止，陸續
      匯款168萬8,701元至林瑤鐘設於聯邦銀行桃園分行之帳戶
      內。
  ４、林瑤鐘於92年3月7日死亡，被上訴人丙○○、戊○○為其
      繼承人。
（二）兩造爭點：
  １、上訴人辛○○○有無將其自台北縣鶯歌鎮農會貸得之300
      萬元中之290萬元交付林瑤鐘？其與林瑤鐘間有無消費借
      貸之合意？
  ２、被上訴人乙○○是否出於與林瑤鐘消費借貸之合意，而自
      88 年7月19日起至92年3月21日止，陸續匯款168萬8,701
      元至林瑤鐘設於聯邦銀行桃園分行之帳戶內？
五、茲就上開爭點，析述本院得心證之理由如下：
（一）上訴人辛○○○有無將其自台北縣鶯歌鎮農會貸得之300
      萬元中之290萬元交付林瑤鐘？其與林瑤鐘間有無消費借
      貸之合意？
  １、查辛○○○於89年10間以其所有不動產，向台北縣鶯歌鎮
      農會抵押貸款，台北縣鶯歌鎮農會於89年10月16日將所貸
      款項300萬元匯入辛○○○設於該農會之帳戶內，同日該
      帳戶經人提領現金100萬元、89年11月6日再提領現金190
      萬元之事實，為兩造所不爭，並有辛○○○之台北縣鶯歌
      鎮農會存摺、及取款條影本在卷可稽（見原法院94年度板
      調字第162號卷〔以下稱板調字卷〕第9至15頁），堪信為
      真實。至林上訴人陳來修主張上開290萬元係被上訴人丙
      ○○、戊○○之被繼承人林瑤鐘所提領借用，則為被上訴
      人丙○○、戊○○所否認。而查證人即辛○○○之子、林
      瑤鍾之兄庚○○於原審證稱：「林瑤鐘是我弟弟，．我弟
      弟失敗之後，我媽媽（即上訴人辛○○○）是主債務人，
      我弟弟當連帶保證人，向農會借款300萬元，300萬元其中
      290萬元，是我弟弟拿去用的，因為我弟弟說要做生意，
      騙我媽媽借錢給他用．．．」「是我母親跟我講的，是貸
      款完成之後，我才知道的」、「我有問過林瑤鍾，林瑤鍾
      有說要把土地過戶給我媽媽當作抵押品，我有在場，是我
      要求林瑤鍾這樣做的，他也有答應。」等語（見原審卷第
      30至32 頁），復於本院證稱：「（你母親當時如何說的
      ？）我母親說我弟弟要做生意，借給我弟弟去做生意」、
      「因為這筆錢我弟弟要使用，所以他當連帶保證人」、「
      當時還有我妹妹乙○○及我弟弟林瑤鍾在場，林瑤鍾當場
      答應要用持分的土地來償還。他有承認他拿了290萬元，
      他說錢是向我親借的」等語（見本院卷第47、48頁），已
      證稱系爭290萬元為林瑤鍾向辛○○○所借用。被上訴人
      丙○○、戊○○雖以證人庚○○未於林瑤鐘向上訴人辛○
      ○○借款時，在場與聞，且庚○○於本件具利害關係，而
      否認其證言之真正。惟按證人係不可替代之證據方法，如
      果確係在場聞見待證事實，而其證述又非虛偽者，縱令該
      證人與當事人有親屬、親戚或其他利害關係，其證言亦非
      當然不可採（最高法院53年台上字第2673號判例意旨參照
      ），而查，證人庚○○雖未於林瑤鐘借款當時在場與聞，
      惟嗣證人庚○○向上訴人辛○○○詢及貸款事宜時，林瑤
      鐘已當場承認借款之事實，且證人丁○○證稱：「（你有
      無幫庚○○、辛○○○、戊○○辦理土地出售事宜？）不
      是我辦的，但我知道這件事。（當時證人有無聽他們說是
      為了何事出售土地？）當時有說是林瑤鍾有積欠辛○○○
      債務300萬元，辛○○○為了還農會的這300萬有賣三間房
      子，這三間房子是我幫他處理代理的事務，所以我知道這
      件事情」等語（見本院卷第80頁），足見上訴人辛○○○
      主觀上是基於借貸之意將款項交予林瑤鍾。而證人己○○
      亦證稱：「與林瑤鍾認識，89年間曾經在台北縣鶯歌合作
      事業，林瑤鍾去農會貸一筆300萬元出來，共同合作事業
      。林瑤鍾是用他媽媽的房子去貸款，因為他自己的房子無
      法貸款，所以他向他媽媽說他欠人家的錢，請求他媽媽先
      借他房子貸款，錢借之後本來要還給債主，但因尚未談妥
      條件，所以利用這些錢先去投資。89年到90年間我住在林
      瑤鍾家，有聽過林瑤鍾說要還他媽媽這筆錢」（見本院卷
      第100至101頁），自堪認林瑤鍾主觀上亦認該筆款項係向
      辛○○○所借。上訴人辛○○○主張系爭290萬元係林瑤
      鍾所提領借用，雙方間並有借貸之合意，尚非無據。
  ２、被上訴人丙○○、戊○○雖抗辯林瑤鍾為系爭農會貸款之
      連帶保證人，其與主債務人辛○○○就系爭貸款債務負同
      一清償責任，雙方殊無就該債務另行成立一個消費借貸契
      約之餘地云云，惟上訴人辛○○○與林瑤鍾分別為系爭農
      會貸款之主債務人與連帶保證人，對農會負連帶清償責任
      ，為其等與農會間之外部關係，對於其內部間之關係並無
      關涉，其二人間並非不得成立借貸關係。而於貸與人以其
      不動產向金融機構貸款以支付借款予借款人時，由借款人
      為其向金融機構貸款之連帶保證人之情形，核與社會經濟
      生活常情相符，且時有所聞，被上訴人丙○○、戊○○以
      林瑤鍾為上訴人辛○○○向農會貸款之連帶保證人，抗辯
      雙方間無另成立借貸關係之餘地云云，並無可取。
  ３、被上訴人丙○○、戊○○雖又以上訴人辛○○○於證人丁
      ○○為其等辦理限定繼承時，並未陳報債權，抗辯林瑤鍾
      與辛○○○間並無借貸之債務關係存在云云，查上訴人辛
      ○○○固未於被上訴人丙○○、戊○○辦理限定繼承時，
      於一期限內報明其債權，惟查證人丁○○於為被上訴人丙
      ○○、戊○○辦理遺產繼承時，除財產總歸戶資料及土地
      及建物登記簿謄本所記載之債權債務外，並沒有問過林瑤
      鍾之家人林瑤鍾有無其他債權債務。於幫被上訴人丙○○
      、戊○○辦理限定繼承時有向庚○○講林瑤鍾的財產都已
      經被查封了，庚○○說小孩還小，要證人儘量幫忙被上訴
      人丙○○、戊○○等語，已據證人丁○○證述在卷（見本
      院卷第78頁），則辛○○○是否知悉應於期限內報明債權
      而未報明，即非無疑。況按在民法第1157條所定之一定期
      限屆滿後，繼承人對於在該一定期限內報明之債權，及繼
      承人所已知之債權，均應按其數額，比例計算，以遺產分
      別償還。被繼承人之債權人，不於民法1157條所定之一定
      期限內，報明其債權，而又為繼承人所不知者，僅得就賸
      餘遺產，行使其權利。民法第1159條本文、第1162條定有
      明文。是債權人未於民法第1157條所定期限內報明債權者
      ，其債權並不生失權之效果，僅其受償之順序受影響。而
      債權人未於期限內報明債權之原因不一而足，自不得以其
      未報明債權，即認無債權債務關係存在。
  ４、被上訴人丙○○、戊○○又以上訴人辛○○○未於其法定
      代理人甲○○與訴外人天九公司協議處理林瑤鐘所負債務
      時，提出其債權一併主張，抗辯林瑤鐘未積欠上訴人辛○
      ○○款項云云。惟查，林瑤鐘因積欠訴外人天九公司債務
      ，經天九公司聲請對其所有坐落台北縣鶯歌鎮○○段1008
      、1009地號土地及其上建物門牌號碼台北縣鶯歌鎮○○街
      49、51號1、2樓房屋為強制執行，被上訴人之法定代理人
      甲○○乃與天九公司協議，將上開不動產以林瑤鐘積欠天
      九公司之債務628萬5025元，及聯邦銀行抵押債權365萬元
      ，作價出售予天九公司，有協議契約書在卷可稽（見原審
      卷第69、70頁），足見甲○○當時係因天九公司聲請對上
      開不動產為強制執行，為解決林瑤鐘與天九公司之債務，
      而與天九公司協議，因聯邦銀行就該不動產設有抵押權，
      故將上開不動產以天九公司及聯邦銀行之債權額，作價出
      售予天九公司。上訴人辛○○○固未於甲○○與天九公司
      協議過程中一併主張其債權，惟甲○○當時既非為處理林
      瑤鐘所負全部債務，而與債權人協議，上訴人辛○○○與
      被上訴人丙○○、戊○○又係祖孫之血親關係，則自不得
      以其於外人向被上訴人丙○○、戊○○索債之時，暫不主
      張其債權，即否認其債權存在之事實。被上訴人丙○○、
      戊○○以此抗辯林瑤鐘未積欠上訴人辛○○○款項云云，
      應非可取。
  ５、末按未記載於準備程序筆錄之事項，於準備程序後行言詞
      辯論時，不得主張之。但法院應依職權調查之事項，或主
      張該事項不甚延滯訴訟，或經釋明非因重大過失不能在準
      備程序提出者，不在此限，民事訴訟法第276條定有明文
      。此項規定依民事訴訟法第463條規定於第二審程序亦有
      準用。本件被上訴人丙○○、戊○○於本院進行準備程序
      時，並未為抵銷之抗辯，於準備程序終結並指定言詞辯論
      期日後，始提出民事辯論意旨狀主張以其繼承自林瑤鍾，
      原為林瑤鍾與庚○○等人共有，出租做為黃昏市場之租金
      收入，與上訴人辛○○○之借款債權抵銷，惟查該抵銷事
      項非本院應依職權調查之事項，且因林瑤鐘是否將租金贈
      與上訴人辛○○○由其領取使用？是否為履行道德上之義
      務而為贈與？被上訴人丙○○、戊○○可否撤銷？等問題
      均待究明而將延滯訴訟，被上訴人丙○○、戊○○復未釋
      明因何不可歸責之事由而不能於準備程序中提出，而不許
      其於本件主張抵銷，丙○○、戊○○非不可另訴主張，亦
      無顯失公平之情形，則其得於準備程序終結後始主張抵銷
      ，應為法所不許，本院亦無庸就此為審酌，併此敘明。
（二）乙○○是否出於與林瑤鐘消費借貸之合意，而自88年7月
      19日起至92年2月18日止，陸續匯款161萬2101元至林瑤鐘
      設於聯邦銀行桃園分行之帳戶內？
  １、被上訴人乙○○主張其自88年7月19日起至92年2月18日止
      （92年3月21日匯款76,600元部分，業經判決確定，茲不
      贅述），陸續匯款161萬2101元至林瑤鐘設於聯邦銀行桃
      園分行之帳戶內之事實，業據其提出匯款單據41紙為證（
      見原審94年板調字第162號卷第16至30頁），並為被上訴
      人丙○○、戊○○所不爭，自堪信為真實。被上訴人丙○
      ○、戊○○雖否認被上訴人乙○○係基於與林瑤鍾消費借
      貸之合意而匯付上開款項，惟查，「因為他（指林瑤鐘）
      請我幫他繳貸款，因為何做生意經營的不好，無法繳所以
      請我幫他繳，我是基於借貸的關係把錢匯到他的帳戶。他
      沒有提到確定之還款期限，只是說如果生意作成功的話會
      還我錢，生意如果沒有做起來，他還是有財產以後還是可
      以還我。因為我的父母是這個銀行貸款的連帶保證人，所
      以我才答應借給他」等情，已據被上訴人乙○○陳明在卷
      （見本院卷第76頁）。而證人庚○○亦證稱「林瑤鐘是我
      弟弟，我媽媽曾幫我弟弟當連帶保證人向聯邦銀行借款
      400萬元。是85年間的事情，錢拿到花蓮做生意，後來生
      意失敗，原告乙○○幫他還錢，他生前，說請我妹妹幫他
      還，以後如果有變賣資產的話再還他，是我妹妹直接匯款
      到聯邦銀行幫他還。林瑤鍾有承諾要賣土地還錢給乙○○
      ，我有在場聽到」等語（見原審卷第30、31頁），核相符
      合，被上訴人乙○○基於姐弟情誼，且其父母同為貸款連
      帶保證人，及林瑤鐘無力清償貸款面臨將遭法院查封等原
      因，同意林瑤鐘之請求代為清償貸款本息，並匯入林瑤鐘
      聯邦銀行帳戶，而林瑤鐘於請求被上訴人乙○○代償同時
      ，既允諾以後將變賣資產返還，彼等間應足認已成立借貸
      之合意。
  ２、被上訴人丙○○、戊○○雖以被上訴人乙○○於起訴狀稱
      「因林瑤鍾事業經營不善，故向乙○○借貸款項，以供生
      意往來周轉使用」，否認證人庚○○之證言。惟查被上訴
      人乙○○與上訴人辛○○○提起本件訴訟時，於起訴狀雖
      簡略陳述「壹、緣原告辛○○○、乙○○與林瑤鍾分別為
      母子、姐弟關係，因林瑤鍾事業經營不善，故向原告辛○
      ○○、乙○○借貸款項，以供生意往來周轉使用。原告林
      陳來．．。貳、次查、原告乙○○．．」（見板調字卷第
      4頁），惟嗣於被上訴人丙○○、戊○○否認後，即提出
      調查證據聲請狀，具體表明其長期匯款係代林瑤鍾清償聯
      邦銀行桃園分行貸款之本金利息債務（見原審卷第36頁）
      ，而林瑤鐘確有聯邦銀行桃園分行貸款400萬元，亦有借
      據影本在卷足憑（見原審卷第39、40頁），且被上訴人乙
      ○○每次匯款金額或為4萬2000元、或4萬元、或3萬8300
      元、或3萬8267元，顯係為攤還林瑤鐘貸款本息之用，且
      被上訴人乙○○為其清償每期貸款應繳本金後，林瑤鐘即
      可留有較多資金用於生意往來周轉使用，被上訴人丙○○
      、戊○○以被上訴人乙○○於起訴狀之陳述，否認其繼承
      人林瑤鐘積欠被上訴人乙○○債務之事實，應非可取。
  ３、被上訴人丙○○、戊○○雖又以被上訴人乙○○於林瑤鍾
      死亡後，仍於92年3月21日匯款76,600元至上開林瑤鐘聯
      邦銀行帳戶，抗辯被上訴人乙○○非基於借貸之法律關係
      匯款至林瑤鐘之銀行帳戶，而係履行其所負家族例行性之
      事務云云，惟為被上訴人乙○○所否認，而查聯邦銀行之
      貸款既為林瑤鐘所借，則清償該筆債務自屬林瑤鐘個人之
      責任，難認為其家族之事務，且其家族中並無約定由乙○
      ○負擔之開銷，乙○○也沒有欠林瑤鐘任何債務等情，已
      據證人庚○○證述在卷（見本院卷第48頁背面），被上訴
      人抗辯被上訴人乙○○係為履行家族例行性事務而匯款至
      林瑤鐘銀行帳戶，委無足取。而被上訴人乙○○固於林瑤
      鐘死亡後仍匯付二期貸款本息至林瑤鐘之銀行帳戶內，惟
      此乃被上訴人乙○○依循其與林瑤鐘之借貸合意繼續代償
      林瑤鐘之銀行貸款，以免該筆貸款遭銀行催收致喪失期限
      利益，被上訴人乙○○於林瑤鐘死亡後之匯款，能否認係
      借予林瑤鐘之款項，固有爭議，惟尚不得以此反推被上訴
      人前此所為匯款，均非出於與林瑤鐘之借貸合意，被上訴
      人丙○○、戊○○以此抗辯林瑤鐘與被上訴人乙○○間無
      消費借貸關係，亦非可取。
  ４、另被上訴人丙○○、戊○○雖又抗辯被上訴人乙○○每月
      薪資所得僅4萬餘元，生活並非寬裕，卻甘願按月為林瑤
      鐘取付38,300元至42,000元不等之貸款本息，長達三年餘
      ，與常情不合，且被上訴人乙○○稱若其無足夠款項繳納
      貸款本息時，上訴人辛○○○會幫伊出一些，則無從辨別
      該部分究係被上訴人乙○○借與林瑤鐘，或上訴人辛○○
      ○贈予林瑤鐘，被上訴人不能主張該部分為借貸關係云云
      。惟查，匯款單據上既載明匯款人為被上訴人乙○○，則
      匯款借予林瑤鐘以償還貸款本息之人，即為被上訴人乙○
      ○，至於被上訴人有無此等資力、所匯之款項為其自有資
      金或自他人處取得，均不影響其匯款借予林瑤鐘之本質。
      而手足間之親情關係，本非一般社會經濟交易關係可與比
      擬，被上訴人乙○○基於手足親情，縱精減本身之開銷甚
      至向人借貸，以匯款代償林瑤鐘之銀行貸款，亦不能因而
      否認其與林瑤鐘間之借貸關係存在。至於上訴人辛○○○
      或曾提供部分金錢供被上訴人乙○○匯款代償林瑤鐘之貸
      款，然此為被上訴人乙○○與辛○○○間之關係，與林瑤
      鐘尚無關涉，被上訴人丙○○、戊○○既未舉證證明上訴
      人辛○○○係出於贈與林瑤鐘之意而提供此部分之款項，
      該部分自仍屬林瑤鐘欠負乙○○之債務。被上訴人丙○○
      、戊○○以此抗辯林瑤鐘與被上訴人乙○○間無消費借貸
      關係，並無足取。
  ５、被上訴人丙○○、戊○○又以被上訴人乙○○未於其法定
      代理人甲○○與訴外人天九公司協議處理林瑤鐘所負債務
      時，提出其債權一併主張，抗辯林瑤鐘未積欠被上訴人乙
      ○○款項云云。惟查，林瑤鐘因積欠訴外人天九公司債務
      ，經天九公司聲請對其所有坐落台北縣鶯歌鎮○○段1008
      、1009地號土地及其上建物門牌號碼台北縣鶯歌鎮○○街
      49、51號1、2樓房屋為強制執行，被上訴人之法定代理人
      甲○○乃與天九公司協議，將上開不動產以林瑤鐘積欠天
      九公司之債務628萬5025元，及聯邦銀行抵押債權365萬元
      ，作價出售予天九公司，此有協議契約書在卷可稽（見原
      審卷第69、70頁），足見甲○○當時係因天九公司聲請對
      上開不動產為強制執行，為解決林瑤鐘與天九公司之債務
      ，而與天九公司協議，因聯邦銀行就該不動產設有抵押權
      ，故將上開不動產以天九公司及聯邦銀行之債權額，作價
      出售予天九公司。被上訴人乙○○固未於甲○○與天九公
      司協議過程中一併主張其債權，惟甲○○當時既非為處理
      林瑤鐘所負全部債務，而與債權人協議，被上訴人乙○○
      與被上訴人丙○○、戊○○又係血親關係，則自不得以其
      於外人向被上訴人丙○○、戊○○索債之時，暫不主張其
      債權，即否認其債權存在之事實。被上訴人丙○○、戊○
      ○以此抗辯林瑤鐘未積欠被上訴人乙○○款項云云，應非
      可取。
（三）綜上所述，上訴人辛○○○主張被上訴人丙○○、戊○○
      之被繼承人林瑤鐘向其借款290萬元未為清償，被上訴人
      乙○○主張林瑤鐘向其借款161萬2101元未為清償，固非
      無據，惟按繼承人得限定以因繼承所得之遺產，償還被繼
      承人之債務。繼承人有數人，其中一人主張為前項限定之
      繼承時，其他繼承人視為同為限定之繼承。又在民法第
      1157 條所定之一定期限屆滿後，繼承人對於在該一定期
      限內報明之債權，及繼承人所已知之債權，均應按其數額
      ，比例計算，以遺產分別償還。被繼承人之債權人，不於
      民法1157條所定之一定期限內，報明其債權，而又為繼承
      人所不知者，僅得就賸餘遺產，行使其權利。民法第1154
      條第1、2項、第1159條、第1162條分別定有明文。而查被
      上訴人丙○○業向臺灣板橋地方法院聲請限定繼承，並經
      該院於92年5月29日以92年度繼字第491號裁定依法為公示
      催告，有該裁定影本在卷可稽（見本院卷第155頁），則
      被上訴人丙○○、戊○○應僅須以繼承所得之遺產，償還
      其被繼承人林瑤鐘之債務。又查被上訴人丙○○、戊○○
      既否認上訴人辛○○○及被上訴人乙○○之債權，上訴人
      辛○○○及被上訴人乙○○復未舉證證明其債權原為被上
      訴人丙○○及戊○○所已知，且上訴人辛○○○及被上訴
      人乙○○並未於公告債權人報明債權期間報明債權，已據
      為被上訴人丙○○、戊○○辦理限定繼承事宜之證人丁○
      ○證述在卷（見本院卷第78頁背面），並為上訴人辛○○
      ○及被上訴人乙○○所不爭，上訴人辛○○○及被上訴人
      乙○○既未於民法第1157條所定之一定期限內報明其債權
      ，其債權又為繼承人丙○○、戊○○所不知，則依上開規
      定，其僅能就賸餘遺產行使其權利。
六、從而，上訴人辛○○○及被上訴人乙○○依繼承及消費借貸
    關係，請求被上訴人丙○○、戊○○於繼承林瑤鐘遺產賸餘
    範圍內分別連帶給付290萬元，及161萬2,101元，及自起訴
    狀繕本送達翌日，即94年8月19日起至清償日止按年息百分
    之五計算之利息之範圍內，為有理由，應予准許。逾此之請
    求，為無理由，應予駁回。兩造均陳明願供擔保，以代釋明
    ，聲請宣告假執行或免為假執行，經核上訴人辛○○○及被
    上訴人乙○○勝訴部分，均與法律規定相符，爰分別酌定相
    當之擔保金額予以准許；至其敗訴部分，其假執行之聲請，
    因訴之駁回而失所附麗，不應准許。原審就上開應准許部分
    ，為上訴人辛○○○敗訴之判決，並駁回其假執行之聲請，
    尚有未洽，上訴人辛○○○上訴意旨求予廢棄改判，為有理
    由，爰由本院予以廢棄改判如主文第二項所示，並依兩造之
    聲請，分別為准、免假執行之宣告。至於上訴人辛○○○之
    請求不應准許部分，原判決為上訴人敗訴之判決，並駁回其
    假執行之聲請，經核於法並無不合，辛○○○上訴意旨求予
    廢棄改判，為無理由，應駁回其上訴。又原審就被上訴人乙
    ○○請求超過上開應准許部分，為上訴人丙○○、戊○○敗
    訴之判決，並為假執行之宣告，自有未洽。上訴人丙○○、
    戊○○上訴意旨就此部分指摘原判決不當，求予廢棄改判，
    為有理由。至於上開被上訴人乙○○請求應准許部分，原審
    判命上訴人丙○○、戊○○給付，並為假執行之宣告，核無
    違誤，上訴人丙○○、戊○○上訴意旨，就此部分指摘原判
    決不當，求予廢棄，為無理由，應駁回其上訴。
七、本件事證已臻明確，兩造其餘之攻擊防禦方法及所提之證據
    ，經審酌後認均無礙判決之結果，爰不予一一論述。
八、據上論結，本件上訴人辛○○○、丙○○及戊○○之上訴均
    為一部有理由，一部無理由，依民事訴訟法第450條、第449
    條第1項、第79條、第85條第1項前段、第463條、第390條第
    2 項、第392條第2項，判決如主文。
中　　華　　民　　國　　96　　年　　7 　　月　　10　　日
                    民事第五庭
                        審判長 法  官 魏麗娟
                               法  官 蔡芳齡
                               法  官 張靜女
正本係照原本作成。
如不服本判決，應於收受送達後20日內向本院提出上訴書狀，其
未表明上訴理由者，應於提出上訴後20日內向本院補提理由書狀
（均須按他造當事人之人數附繕本）上訴時應提出委任律師或具
有律師資格之人之委任狀；委任有律師資格者，另應附具律師資
格證書及釋明委任人與受任人有民事訴訟法第466條之1第1項但
書或第2項（詳附註）所定關係之釋明文書影本。
中　　華　　民　　國　　96　　年　　7 　　月　　11　　日
　　　　　　　　　　　　　　　 書記官 廖麗蓮
附註：
民事訴訟法第466條之1（第1項、第2項）：
對於第二審判決上訴，上訴人應委任律師為訴訟代理人。但上訴
人或其他法定代理人具有律師資格者，不在此限。
上訴人之配偶、三親等內之血親、二親等內之姻親，或上訴人為
法人、中央或地方機關時，其所屬專任人員具有律師資格並經法
院認為適當者，亦得為第三審訴訟代理人。
